【裁判字號】    98,交聲,2424
【裁判日期】    980918
【裁判案由】    違反道路交通管理處罰條例聲明異議
【裁判全文】
臺灣臺北地方法院交通事件裁定        98年度交聲字第2424號
原處分機關  交通部公路總局臺北區監理所板橋監理站
異  議  人
即受處分人  甲○○
上列異議人即受處分人因違反道路交通管理處罰條例案件，對於
臺北市交通事件裁決所中華民國98年7月8日所為之處分（板監裁
字第裁41-C00000000號裁決）不服，聲明異議，本院裁定如下：
    主  文
原處分關於甲○○汽車駕駛人，駕駛汽車經測試檢定酒精濃度超
過規定標準，處罰鍰超過新臺幣壹萬伍仟元部分撤銷。
上開撤銷部分，甲○○不罰。
其餘異議駁回。
    理  由
一、原處分意旨略以：異議人即受處分人（以下稱受處分人）甲
    ○○於民國98年3月15日下午3時38分許，駕駛車牌號碼CTD-
    326號重型機車，行經臺北縣新店市○○路81巷口30公尺處
    ，因酒後注意力欠佳，追撞對向由王凱平駕駛之車牌號碼
    8582-EJ號自用小客車，經到場處理員警測試其呼氣酒精濃
    度達每公升0.45毫克（MG/L）超過規定標準，為臺北縣政府
    警察局新店分局警員以北縣警交字第C00000000號舉發違反
    道路交通管理事件通知單掣單舉發，該機關爰依道路交通管
    理處罰條例第35條第1項第1款規定，經交通部公路總局臺北
    區監理所板橋監理站（下稱原處分機關）以板監裁字第裁
    41-C00000000號裁決裁處罰鍰新臺幣（下同）30,000元、吊
    扣駕駛執照12個月，並施以道安講習。
二、異議意旨則謂：伊雖有於上開時、地飲用酒類後駕車，然而
    ，伊本件所涉之酒後駕車公共危險案件，經移送臺灣臺北地
    方法院檢察署後，業經檢察官處分緩起訴，並已向國庫支付
    15,000元，竟又遭原處分機關裁決罰鍰30,000元，對一行為
    重複為罰鍰之處罰，有違一事不二罰原則，原處分機關不得
    再予裁罰罰鍰，爰為此提出異議，聲請對前開處分關於罰鍰
    部分予以撤銷等語（吊扣駕照12個月及施以道安講習部分未
    經異議）。
三、按汽車駕駛人，駕駛汽車經測試檢定有酒精濃度超過規定標
    準，處新臺幣1萬5千元以上6萬元以下罰鍰，並當場移置保
    管該汽車及吊扣其駕駛執照一年；因而肇事致人受傷者，並
    吊扣其駕駛執照二年；致人重傷或死亡者，吊銷其駕駛執照
    ，並不得再考領，道路交通管理處罰條例第35條第1項第1款
    定有明文。
四、次按行政罰法於94年2月5日，經總統令制定公布，依該法第
    46條規定，本法自公布後1年施行，則行政罰法已於95年2月
    5日生效施行。茲查本件受處分人行為發生在98年3月15日，
    自有該法適用。又依該法第1條規定：「違反行政法上義務
    而受罰鍰、沒入或其他種類行政罰之處罰時，適用本法」，
    可知95年2月5日以後，有關行政處罰即應適用行政罰法規定
    ，亦即行政罰法為一般行政處罰之基本法，所有關於行政處
    罰之裁罰，應以行政罰法為基本準則，應無疑義。
五、復按行政罰法第26條規定：「一行為同時觸犯刑事法律及違
    反行政法上義務規定者，依刑事法律處罰之。但其行為應處
    以其他種類行政罰或得沒入之物而未經法院宣告沒收者，亦
    得裁處之。前項行為如經不起訴處分或為無罪、免訴、不受
    理、不付審理之裁判確定者，得依違反行政法上義務規定裁
    處之」，即所謂一事不二罰原則，探究其立法目的，無非以
    一行為同時觸犯刑事法律及違反行政法上義務規定時，由於
    刑罰與行政罰同屬不法行為之制裁，而刑罰之懲罰作用較強
    ，依刑事法律處罰即足資警惕，無一事二罰再處行政罰之必
    要，但罰鍰以外之沒入或其他種類行政罰，因兼具維護公共
    秩序之作用，為達行政目的，行政機關仍得併予裁處。又按
    被告所犯為死刑、無期徒刑或最輕本刑3年以上有期徒刑以
    外之罪，檢察官參酌刑法第57條所列事項及公共利益之維護
    ，認以緩起訴為適當者，得定1年以上3年以下之緩起訴期間
    為緩起訴處分，其期間自緩起訴處分確定之日起算；又被告
    於緩起訴期間內，有刑事訴訟法第253條之3第1項各款情形
    之一者，檢察官得依職權或依告訴人之聲請撤銷原處分，繼
    續偵查或起訴。準此，被告經檢察官為「緩起訴」處分者，
    於「緩起訴」猶豫期間，其最後是否會被檢察官提起公訴，
    猶懸而未定，檢察官於期間內，可對被告繼續觀察，此時若
    被告顯無反省警惕之情或根本欠缺反省警惕之能力，檢察官
    得依職權或依告訴人聲請，將被告「緩起訴」處分撤銷。緩
    起訴處分若經撤銷，被告尚有受刑事訴追處罰可能，此時原
    處分機關若依法為行政裁決，無異將使受處分人有同時遭受
    行政處罰及刑事訴追之危險，顯與行政罰法第26條規定立法
    意旨相違背。又行政罰法第26條第2項規定，雖未明文包括
    「緩起訴處分」，而「緩起訴處分」確定時，被告可免於刑
    事訴追，與受不起訴處分效果相同。然緩起訴處分，為介於
    起訴及微罪職權不起訴間緩衝制度設計。其具體效力依刑事
    訴訟法第260條規定，於緩起訴處分期間屆滿未經撤銷者，
    非有同條第1款或第2款情形之一，不得對於同一案件再行起
    訴，即學理上所稱實質確定力，足見在緩起訴期間內，尚無
    實質確定力可言（最高法院94台非215號判例、95台非284號
    判決參照）。是觸犯刑事法律之犯罪行為，符合緩起訴要件
    ，雖經檢察官為緩起訴處分，然就要件言，緩起訴基本上係
    認被告有犯罪嫌疑，而暫緩起訴，並得課被告予一定負擔或
    指示（同法第253條之2第1項參照），此與不起訴處分係因
    犯罪嫌疑不足或其他原因（同法第252條、第253條），不得
    附條件或負擔，顯有不同。且檢察官依刑事訴訟法第253條
    之2第1項第4款規定為緩起訴處分，命被告向公益團體捐款
    者，被告係履行檢察官為緩起訴處分命令，此等命令名義上
    雖非刑罰，但仍是一種特殊的處遇措施，會產生未經裁判即
    生終局處理案件實質效果，性質上已係實質的制裁，造成被
    告財產減少的影響，亦即性質上自屬處分金，與罰金無異，
    可知緩起訴處分是一種刑事處罰。況行政罰法第26條第1項
    僅規定「依刑事法律處罰之」，並未明定應依刑法第33條、
    第34條所定主從刑罰之種類科罰，檢察官命令被告捐款之金
    錢給付性質上既屬處分金，而為實質刑事制裁，自與行政罰
    法第26條第1項「依刑事法律處罰之」規定，尚無扞挌之處
    。故而，上開行政罰法第26條第2項既未明列「緩起訴處分
    」，本不宜擴張解釋，且緩起訴處分之要件、效果及性質，
    均與不起訴處分不同，應屬刑事處罰之一種，自無適用行政
    罰法第26條第2項規定之餘地。從而，經檢察官為緩起訴處
    分之行為，如同時違反行政法上義務之規定，因已有刑事處
    罰，此時行政機關若另行依法行政裁罰，無異一罪二罰，因
    此參酌行政罰法第26條立法意旨，違反行政法上義務之行為
    ，若同時亦經檢察官另為緩起訴處分時，行政機關應不得就
    同一行為，再為與刑罰相類罰鍰處分。惟按汽車駕駛人有
    道路交通管理處罰條例第35條第1項之情形，同時違反刑事
    法，雖有一事不二罰原則之適用，然基於公平原則，其裁判
    確定處以罰金低於同條例第92條第3項所訂最低罰鍰基準規
    定者，交通裁決機關仍應依同條例第35條第8項規定，裁決
    汽車駕駛人繳納不足最低罰鍰之部分，是道路交通管理處罰
    條例第35條第8項規定之構成要件已涵蓋同條例第35條第1項
    規定之構成要件，係屬同條例第35條第1項之特別規定，應
    優先適用同條例第35條第8項之規定，故原處分機關就受處
    分人已繳納緩起訴處分金與法定最低罰鍰基準額間之差額，
    仍得加以裁罰（臺灣高等法院98年度交抗字第1871號裁定意
    旨參照）。
六、經查：
  (一)受處分人於98年3月15日下午3時38分許，駕駛車牌號碼CTD-
    326號重型機車，行經臺北縣新店市○○路81巷口30公尺處
    ，因酒後注意力欠佳，追撞對向由王凱平駕駛之車牌號碼
    8582-EJ號自用小客車，經到場處理員警測試其呼氣酒精濃
    度達每公升0.45毫克（MG/L）超過標準值為每公升0.25毫克
    （MG/L），經警查獲之事實，業據受處分人坦承不諱，並有
    其簽收舉發違反道路交通管理事件通知單、臺灣高等法院被
    告前案紀錄表、臺灣臺北地方法院檢察署檢察官98年度偵字
    第8850號緩起訴處分書、酒測單各1份在卷可憑，固堪以認
    定。
  (二)又受處分人本件同一酒後駕車之行為，因同時觸犯刑法第18
    5條之3之公共危險罪，經臺灣臺北地方法院檢察署檢察官於
    98年4月27日以98年度偵字第8850號為緩起訴處分，緩起訴
    期間為1年，並應於緩起訴處分確定日後3個月內，向國庫支
    付15,000元，嗣前開緩起訴處分於98年5月13日確定，緩起
    訴處分日期為98年5月28日至99年1月27日，受處分人並於98
    年7月1日向支付國庫15,000元等情，有上開緩起訴處分書影
    本、臺灣高等法院被告前案紀錄表、臺灣臺北地方法院檢察
    署北檢沒金字第98001213號自行收納款項收據影本各1份在
    卷可稽，受處分人以一酒後駕車之行為，同時觸犯刑事法律
    及違反行政法上義務，經檢察官依刑事法律為緩起訴處分，
    受處分人並依據該緩起訴處分支付15,000元，揆諸上開說明
    ，即無由就該15,000元部分再依違反行政法上義務之規定處
    罰。惟因受處分人呼氣測得酒精濃度為每公升0.45毫克，依
    道路交通管理事件統一裁罰基準表，其最低裁罰基準即為
    30,000元，是緩起訴處分所加之條件，雖屬行政罰法第26條
    第1項所稱之「刑事處罰」，然依道路交通管理處罰條例第
    35條第8項之規定及上述說明，原處分機關就受處分人已繳
    納之15,000元以外之差額即15,000元部分（30,000-15,000
    ＝15,000），仍得加以裁罰。
  (三)至原處分機關雖執交通部95年7月17日交路字第0950006986
    號函，及法務部行政罰法諮詢小組94年7月28日第一次會議
    紀錄所稱：行政罰法第26條第2項所稱「不起訴處分」包括
    「緩起訴處分」在內等語為其裁決罰鍰之依據，然基於前述
    理由，緩起訴處分與行政罰法第26條第2項列舉之不起訴處
    分等情形迥然有別，無從遽為比擬而為相同之處置。另按緩
    起訴處分於緩起訴處分之期間（即猶豫期間）僅發生形式之
    確定力，若符合刑事訴訟法第253條之3第1項之要件，檢察
    官仍得依職權或依告訴人之聲請撤銷原處分，繼續偵查或起
    訴，且依同法條第2項規定檢察官撤銷緩起訴之處分時，被
    告已履行之部分，不得請求返還或賠償。而本件緩起訴處分
    期滿日係99年5月12日之情，已如上述，然前揭原處分機關
    裁決書之裁決日係98年7月8日，尚在緩起訴猶豫期間內，如
    認行政罰法第26條第2項列舉之不起訴處分包括「緩起訴處
    分」在內，則緩起訴猶豫期間內異議人已遵照檢察官命令繳
    交捐款之緩起訴處分金後，又受行政裁處罰鍰，苟事後遭撤
    銷該緩起訴處分，復經檢察官提起公訴，再受法院審判施以
    刑罰制裁，但異議人已繳交之捐款緩起訴處分金依刑事訴訟
    法第253條之3第2項之規定已不得請求返還，恐生「一事三
    罰」之危險，實均難採憑。況法官依據法律獨立審判，憲法
    第80條定有明文。各機關依其職掌就有關法規為釋示之行政
    命令，法官於審判案件時，固可予以引用，但仍得依據法律
    ，表示適當之不同見解，並不受其拘束；司法行政機關所發
    司法行政上之命令，如涉及審判上之法律見解，僅供法官參
    考，法官於審判案件時，亦不受其拘束（司法院大法官釋字
    第216號解釋亦同此意旨）。是上開交通部95年7月17日交路
    字第0950006986號函及法務部行政罰法諮詢小組第一次會議
    紀錄，關於此部份之函示或意見，與本院認定不同，對本件
    自不生拘束力，併此敘明。
七、從而，原處分機關裁決受處分人罰鍰超過15,000元部份，異
    議人之異議為有理由，自應由本院予以撤銷，並自為裁定如
    主文第2項所示。至原處分機關裁決受處分人罰鍰15,000元
    部分，核屬有據，異議並無理由，應予駁回。
據上論斷，依道路交通案件處理辦法第19條、第20條前段，裁定
如主文。
中    華    民    國    98    年    9     月    18    日
                  交通法庭    法  官  謝昀璉
上正本證明與原本無異。
如不服本裁定，應於裁定送達後5 日內向本院提出抗告狀。
                              書記官  鄭雅文
中    華    民    國    98    年    9     月    23    日


司法院資訊處製作；財團法人民間司法改革基金會備份。
